臺灣高等法院臺中分院民事判決
110年度上字第249號
上  訴  人  林火在  
訴訟代理人  林錫銘  
            蔡坤旺律師
            黃書妤律師
被  上訴人  名俯建設有限公司

法定代理人  游進亨  
訴訟代理人  張家豪律師
上列當事人間請求確認土地使用權存在等事件，上訴人對於中華
民國110年3月31日臺灣彰化地方法院109年度訴字第353號第一審
判決提起上訴，本院於民國110年7月27日言詞辯論終結，判決如
下：
    主  文
上訴駁回。
第二審訴訟費用由上訴人負擔。
    事實及理由
一、上訴人主張：
　㈠訴外人邱東海於民國37年間擬向祭祀公業曹九合購買土地，
    因時任之管理人曹熊已死亡，邱東海乃自37年3月13日至39
    年3月6日間，陸續與祭祀公業各房代表派下員簽訂買賣契約
    ，購得坐落員林市○○○段000地號土地（即重測前東山段681
    地號、西東段469地號，於107年10月26日因分割增加494-1～
    494-7地號，下稱分割前494地號土地）屬於祭祀公業名下權
    利範圍2分之1其中的30分之27。至於此2分之1其中的30分之
    3，及另外2分之1，則為祭祀公業曹九合派下員曹炨個人所
    有。
　㈡邱東海另於37年3月9日與共有人曹炨訂立分管契約，雙方約
    定由曹炨分管土地之東畔，邱東海分管土地之西畔。嗣上訴
    人之父林竹枝於46年2月26日向邱東海購買前揭土地後，因
    承受分管協議，遂於土地之西畔興建房屋，其中門牌號碼彰
    化縣○○鎮○○路000號房屋(下稱系爭房屋)位於分割後之494-6
    地號土地(即系爭土地)上如原判決附圖編號甲2 部分。
　㈢詎祭祀公業曹九合竟利用邱東海當年未辦理土地所有權移轉
    登記之疏漏，於106年3月9日將分割前494地號土地再出售予
    訴外人林靜慧。惟該次買賣，未見派下員授權文件及印鑑證
    明，亦無派下員同意處分財產之會議記錄，顯係祭祀公業曹
    九合之管理人曹清隆無權擅自處分，該買賣及移轉登記行為
    均屬無效。
　㈣縱認前述買賣及移轉登記行為合法，惟祭祀公業曹九合早已
    將分割前494地號土地權利出賣予邱東海，再輾轉出賣予林
    竹枝，並由林竹枝依分管協議在土地上興建房屋年，具有相
    當公示之外觀，自應與不動產以登記為公示方法之效果等量
    齊觀，基於債權物權化之法理，被上訴人明知而仍故意向林
    靜慧買受土地，自屬惡意之買受人，被上訴人自應容忍上訴
    人繼續使用系爭土地。
　㈤聲明：確認上訴人就系爭房屋所座落之原判決附圖編號甲2範
    圍之土地，對被上訴人有使用權存在。
　㈥原審為上訴人敗訴之判決，上訴人聲明不服，提起上訴。並
    上訴聲明：
　　⒈原判決廢棄。
　　⒉確認上訴人就系爭房屋所座落之原判決附圖編號甲2範圍之
      土地，對被上訴人有使用權存在。
二、被上訴人則以：
  ㈠邱東海當年僅就屬於祭祀公業曹九合名下之持分，分別與各
    別之派下成員簽訂買賣契約，且僅購買了30分之27，並未完
    整購買祭祀公業曹九合於系爭分割前494地號土地所有權之
    全部，顯然邱東海購買系爭分割前494地號土地，並未徵得
    祭祀公業曹九合全體派下員之同意，違反民法第828條之規
    定。
　㈡縱邱東海與當時之土地共有人曹炨，就分割前494地號土地訂
    有分管契約，惟邱東海並非分割前494地號土地之所有權人
    ，該分管契約書自非有效，不能拘束事後已合法取得土地所
    有權之被上訴人。
  ㈢答辯聲明：上訴駁回。
三、兩造爭執及不爭執事項：
  ㈠不爭執事項：
    ⒈被上訴人取得分割後494、494-6地號土地所有權之經過(
　　　原審卷一第143～191頁、卷二第159～161頁）：
　　　⑴分割前494地號土地於36年8月14日原登記為祭祀公業曹
        九合所有，權利範圍2分之1。另2分之1則登記為曹炨所
        有(原審卷一第147頁)
　　　⑵106年3月9日以買賣為原因辦理所有權移轉登記予林靜慧
        ，於107年10月26日辦理分割登記，登記原因為共有物
        分割，由林靜慧取得分割後494、及494-6地號土地。
　　　⑶林靜慧於108年5月24日將分割後494地號土地以買賣為原
        因辦理所有權移轉登記予被上訴人；於109年3月30日將
        494-6地號土地以買賣為原因辦理所有權移轉登記予被
        上訴人。
　　⒉上訴人所有門牌號碼彰化縣○○市○○路○段000號之建物(即系
      爭房屋)，坐落於被上訴人所有494-6地號土地上，面積為
      173.22平方公尺，坐落位置詳如原判決附圖編號甲2所示
      。
　　⒊游進亨、黃明海於108年3月15日拆除坐落分割後494地號土
      地上之同路段門牌號碼294、302、304號房屋(依林錫銘、
      林俊吉之指界，房屋坐落位置為原判決附圖編號乙2部分)
      。
　　⒋林錫銘主張294號房屋為其所有、林俊吉則主張302、304號
      房屋為其所有，伊二人曾對游進亨、黃明海提出毀損之刑
      事告訴，經彰化地方檢察署於108年10月30日以108年度偵
      字第10240號案件予以不起訴處分(原審卷二第203～205頁)
      。
　　⒌林錫銘、林俊吉主張游進亨、黃明海係受被上訴人指示拆
      屋，致伊2人受有損害，而依共同侵權行為之規定，請求
      游進亨、黃明海與被上訴人連帶賠償其損害，此部分業經
      原審判決林錫銘、林俊吉敗訴確定(不在本院審理範圍)。
　　⒍上訴人為訴外人林竹枝之子。　
　㈡本件爭點：
　　上訴人主張，邱東海向祭祀公業曹九合之派下員就分割前49
    4地號土地所簽立之買賣契約（即土地賣渡契字、收據、覺
    書等，原審卷一第35頁～43頁、第47～53頁、卷二第213頁）
    ，購買權利範圍2分之1其中之30分之27，並與分割前494號
    土地共有人曹炨(持分2分之1)訂立分管契約（原審卷一第45
    頁）後，輾轉將前揭土地出售予林竹枝，林竹枝死後由上訴
    人承受該分管契約，此分管契約效力是否可對抗被上訴人，
    而可認為上訴人所有之系爭房屋坐落於被上訴人所有之494-
    6地號土地有使用權存在？
四、得心證之理由：
　㈠依上訴人提出之土地賣渡契字、收據可知，上訴人之父林竹
    枝購買分割前494地號土地之經過如下：
　　⒈37年3月13日由邱東海與祭祀公業曹九合之派下員曹仲、曹
      陳、曹牛母、曹連福、曹賜彊、曹賜灶、曹流、曹賜炉、
      曹賜等9 人簽訂土地賣渡契字，購買分割前494 地號土地
      屬於祭祀公業所有之持分2 分之1 其中之30分之22( 原審
      卷一第35～43頁)。
　　⒉38年12月13日由邱東海與祭祀公業曹九合之派下員曹金柱
      、曹子忠等2 人簽訂杜賣契字，購買屬於祭祀公業所有之
      持分2 分之1 其中之20分之2(原審卷一第47～49頁)。
　　⒊39年3 月6 日由邱東海與祭祀公業曹九合之派下員曹新居
      簽訂杜賣契字，購買屬於祭祀公業所有之持分2 分之1 其
      中之30分之2(原審卷一第51～53頁) 。
　　⒋以上邱東海合計購買的持分為2分之1其中之30分之27( 計
      算式：22/30＋2/20＋2/30＝54/60＝27/30)。
　　⒌46年2月26日由林竹枝與邱東海簽訂杜賣契約，向邱東海購
      買分割前494地號土地之持分60分之27(即54/60×1/2＝27/6
      0，原審卷一第55～57頁)。　
  ㈡祭祀公業之祀產為全體派下員公同共有，派下員就祀產僅有
    潛在應有部分即派下權，而派下權比例向依房份定之，此為
    臺灣之民事習慣，更與分別共有之「應有部分」不同。邱東
    海向祭祀公業各別之派下成員購買「土地共有權持分」，所
    憑依據為何，已有疑義。另上訴人固主張，購買祭祀公業曹
    九合名下之土地持分，已獲全體派下成員之同意等語，果真
    如此，事後豈又未能如期辦妥所有權移轉之登記。縱當時祭
    祀公業之管理人曹熊已死亡，惟祭祀公業曹九合事後已推舉
    歷屆新任之管理人，包括曹賜品、曹清隆等，此由卷附彰化
    縣員林鎮公所之函文即可證明(原審卷一第229頁)，然被上
    訴人多年來仍未請求祭祀公業辦理所有權移轉登記。況依卷
    附祭祀公業曹九合派下全員系統表，曹清隆為曹賜炉之子(
    原審卷一第245頁)；曹賜品為曹仲之過房子(原審卷一第253
    頁)。則不論是曹賜品或曹清隆，當無否認前開杜賣契字之
    效力，而拒絕辦理所有權移轉登記之理。故上訴人主張已合
    法購得分割前494地號土地之共有權持分，要難採信。
　㈢上訴人固提出邱東海與分割前494地號土地之共有人曹炨所簽
    訂之分管契約書(原審卷一第45頁)，證明邱東海購買土地後
    ，已與當時之共有人曹炨協議分管土地，則邱東海事後將土
    地之權利讓與林竹枝，伊承受林竹枝之權利，自得使用分管
    範圍之土地等語。惟查：
　　⒈系爭分管契約書記載之簽訂時間為37年3月9日，上訴人固
      於本院110年7月1日之準備程序中，一度主張分管契約簽
      訂之時間為57年3月9日，惟於110年7月20日提出之民事上
      訴準備㈠狀，已自認分管契約書簽訂之時間為37年3月9日(
      本院卷第111頁)。
　　⒉按分管契約，應由共有人全體同意為之。然邱東海於簽訂
      分管契約時，並非土地之共有人。且邱東海在簽訂分管契
      約時，甚至尚未與祭祀公業曹九合之派下成員簽訂任何杜
      賣契字。上訴人亦未證明當時之土地共有人即祭祀公業曹
      九合、曹炨二人間，簽訂有任何分管協議存在，則邱東海
      自無從依據分管協議，取得特定土地範圍之使用權。
　　⒊即便認為邱東海是在購入土地之前，預先與曹炨簽訂分管
      協議，以利日後土地之使用，然系爭分管契約書明確記載
      「曹炨持分貳分之壹、邱東海持分參拾分之貳貳(對祭祀
      公業曹九合派下買受之持分額)此次互向商議決定曹炨分
      管東畔節，邱東海分管西畔節...」(原審卷一第45頁)，
      顯見，邱東海在簽訂系爭分管契約時，尚未將原本屬於祭
      祀公業曹九合名下之土地持分全部洽購完畢，分管契約所
      指30分之22，實僅有37年3月13日由邱東海與派下員曹仲
      、曹陳、曹牛母、曹連福、曹賜彊、曹賜灶、曹流、曹賜
      炉、曹賜等9 人所簽訂之土地賣渡契字所示之持分而已。
      換言之，同為祭祀公業曹九合派下員之曹金柱、曹子忠、
      曹新居等3人，尚未與邱東海簽訂任何買賣契約或意向書
      ，其等3人既未在分管契約書上簽名，足證，系爭分管契
      約確實未經土地共有人全體簽名同意，至為灼然。參照前
      開說明，此分管契約自不生效力。
　㈣上訴人另主張，邱東海向祭祀公業派下員購買土地、林竹枝
    再向邱東海購買土地，雖均未辦理所有權移轉登記，惟已長
    期占有使用系爭土地，此事實為被上訴人所明知，被上訴人
    自非善意之買受人，依「債權物權化」之法理，被上訴人自
    應受拘束等語。惟查：
　　⒈以不動產為標的之債權行為，原則上僅於特定人間發生法
      律上之效力；雖可在合於一定要件之下，賦予和不動產以
      登記為公示方法之效果等量齊觀，惟仍應以該債權契約有
      效成立為前題。
　　⒉本件邱東海與祭祀公業各派下成員所簽訂之杜賣契約、及
      邱東海與曹炨所簽訂之分管契約，其效力均有疑義，已如
      前述，則上訴人主張被上訴人應受系爭杜賣契約或分管契
      約之拘束，即無可採。
　　⒊又占有使用土地之原因多端，或為承租、或為借用、或為
      無權占有。斷不能僅以房屋坐落於土地之上，即認為本於
      所有權之意思而占有，因而具有合法占有之外觀。況且，
      系爭土地在109年3月30日移轉登記予被上訴人之前，已先
      由祭祀公業曹九合於106年3月9日移轉登記予林靜慧，期
      間並已經歷土地分割之程序，惟均未見上訴人出面向祭祀
      公業或林靜慧主張權利，如何期待被上訴人知曉上訴人確
      有合法占有系爭土地之權源。上訴人此部分之主張，實無
      足採。
　㈤上訴人另主張祭祀公業曹九合將土地出賣予林靜慧，並未經
    派下員全體同意等語。惟查：
　　⒈被上訴人係自林靜慧購買土地，並非自祭祀公業曹九合購
      買土地。祭祀公業曹九合有無經派下全員同意出售土地予
      林靜慧，核與被上訴人無涉。
　　⒉另依卷附「祭祀公業曹九合管理暨組織規約」第12條規定
      「本祭祀公業不動產之處分或設定負擔，授權管理人代表
      本祭祀公業全體派下員全權向地政機關辦理之」(原審卷
      一第233頁)。本件祭祀公業曹九合出賣土地予林靜慧後，
      係由公業之合法管理人曹清隆辦理，有買賣登記申請書在
      卷可按(原審卷一第193~195頁)，程序上並無瑕疵。　
　　⒊又系爭土地由祭祀公業曹九合出賣予林靜慧後，已於106年
      3月9日以買賣為原因辦理所有權移轉登記予林靜慧名下，
      有彰化縣地籍異動索引一份在卷可按(原審卷一第181頁)
      。按不動產登記係由國家機關作成，其真實之外觀強度極
      高，本應確保其登記之公示性，將登記事項賦予絕對真實
      之公信力。則被上訴人因信賴此登記之公示性，而向林靜
      慧購買，自應受到保護，亦不因祭祀公業曹九合有無經派
      下員之同意出售土地予林靜慧而受影響。則上訴人聲請本
      院調查祭祀公業曹九合於106年間出賣土地予林靜慧，有
      無經過派下員會議決議一節，自無調查之必要，併此敘明
      。
五、綜上所述，被上訴人已合法取得系爭土地之所有權，被上訴
    人除不能證明邱東海向祭祀公業曹九合之個別派下成員購買
    土地共有權之持分、及簽訂分管契約之合法性；亦不能證明
    被上訴人係惡意買受系爭土地而不應受到土地登記公示原則
    之保護。從而，上訴人請求確認就系爭房屋所座落之原判決
    附圖編號甲2範圍土地，對被上訴人有使用權存在，非屬正
    當，不應准許。原審所為上訴人敗訴之判決，並無不合。上
    訴論旨指摘原判決不當，求予廢棄改判，為無理由，應駁回
    其上訴。
六、本件事證已臻明確，兩造其餘之攻擊或防禦方法及所用之證
    據，經本院斟酌後，認為均不足以影響本判決之結果，爰不
    逐一論列，附此敘明。
七、據上論結，本件上訴為無理由，爰判決如主文。
中　　華　　民　　國　　110 　年　　8 　　月　　10　　日
　　　　　　　　民事第七庭    審判長 法　官  王　銘
　　　　　　　　　　　      　　　　 法　官  張國華
　　　　　　　　　　　      　　　　 法　官  高英賓
正本係照原本作成。
如不服本判決，應於收受送達後二十日內向本院提出上訴書狀，
其未表明上訴理由者，應於提出上訴後二十日內向本院補提理由
書狀（均須按他造當事人之人數附繕本）。
上訴時應提出委任律師或具有律師資格之人之委任狀。委任有律
師資格者，另應附具律師資格證書及釋明委任人與受任人有民事
訴訟法第四百六十六條之一第一項但書或第二項所定關係之釋明
文書影本。如委任律師提起上訴者，應一併繳納上訴裁判費。
                                     書記官  吳伊婷
　　　　　　　　　　　　　　　　　　　
中　　華　　民　　國　　110 　年　　8 　　月　　10　　日